最高法院刑事判決　　　　　　九十四年度台上字第五三九０號
　　上　訴　人　甲○○
　　　　　　　　　　　　－2號.
　　選任辯護人　蔡文玉律師
　　　　　　　　林美倫律師
上列上訴人因違反總統副總統選舉罷免法案件，不服台灣高等法
院中華民國九十四年五月三十一日第二審判決（九十三年度上訴
字第二五九三號，起訴案號：台灣台北地方法院檢察署九十年度
偵字第一０九八號），提起上訴，本院判決如下：
    主  文
原判決撤銷，發回台灣高等法院。
    理  由
本件原判決認定上訴人甲○○為台北市議員，明知於民國八十九
年三月間，陳水扁時為民主進步黨提名參加中華民國第十屆總統
選舉之候選人，竟基於散布文字，指摘足以毀損陳水扁名譽之事
及意圖使候選人陳水扁不當選，以文字傳播不實之事之犯意，於
同年月五日，在台北市議會內召開記者會，發表其與時為新黨提
名之總統選舉候選人李敖合著之「陳水扁的真面目」一書，嗣該
書並於同年月十日出版而於全國各地銷售，該書中由上訴人單獨
負責撰寫之第九單元：「他的愛——擁抱阿珍是如此痛苦？」中
記載：「其實，陳水扁在擔任市長期間，到底多次去港、澳、新
加坡幹了啥事？傳聞甚多，包括嫖賭、搞彩券、還是會情婦？虛
虛實實，陳水扁直到八十九年參選總統都沒有完整對外說清楚。
坦白說，真實而感性的愛情、奮鬥故事，最能贏得選民的傾心支
持，但阿扁團隊的這類訴求逐漸喪失作用，主因還是在於陳水扁
與吳淑珍的真情世界，及婚姻關係發生變化。……阿扁團隊在選
戰打夫人牌的效果，日益遞減的原因，應追溯陳水扁在八十三年
底選台北市長前的一個『外遇』，當時陳水扁是立委，而『外遇
』的對象是其助理。此一事件的內情與過程，包括陳水扁、吳淑
珍周遭的人，以及警界部分人士，知之甚詳。……而這位陳水扁
『外遇』的女主角，就是這十九位助理之一。在這裡，筆者基於
保護女性及尊重女權的考量，不披露其姓名。而唯一能透露的是
這位助理是女性，以及小陳水扁十多歲。在當時，陳水扁有『外
遇』，連吳淑珍都警覺到了，並著手抓『外遇』的行動，結果終
被吳淑珍逮著，而協助吳淑珍抓陳水扁外遇的是當時的台北市松
山分局長陳衍敏。……這一段抓『外遇』的過程，在媒體資深記
者董智森所著的『台北經驗——陳水扁』一書中略有提及。……
這段過程說明中，很明顯的為陳水扁『隱匿』了很多情節，比如
，接到『騷擾』電話的應是陳水扁家人，包括吳淑珍，而非陳水
扁本人，因為陳水扁沒有理由聽不出自己聘用的助理聲音。再者
，女助理如果來電談公事，根本沒有『騷擾』問題，而白天在辦
公室就可以與陳水扁接觸到的女助理，何需利用晚上打電話到有
婦之夫的陳水扁家『騷擾』，表達愛慕之意？事情有這麼簡單嗎
？有過外遇經驗的人應能立刻體會其中的虛實。而且陳水扁何需
『當場掉頭就走』？……從陳衍敏升官三級跳，到力挺陳衍敏操
守，陳衍敏如無大恩於陳水扁，可能嗎？而吳淑珍抓陳水扁『外
遇』一事，光陳衍敏一個人閉嘴是沒有用的。當時協助『辦案』
的陳衍敏部屬可不會都是啞巴。……解讀成『騷擾』也好，『外
遇』也好，總之，女助理事件讓陳水扁與吳淑珍的感情出現裂痕
。這些裂痕也偶爾傳入其民生社區鄰居的耳朵裡。其鄰居透露，
深夜阿扁家曾多次傳出不小的吵架聲。……一個人越想將夫妻的
感情塑造成神仙眷侶，越會讓人發覺其中的虛假，這就是陳水扁
推輪椅效應逐漸失效的主因。而事實上，儘管陳水扁一再否認，
仍然在陳水扁擔任市長期間，傳出該位涉及『外遇』的女主角，
從國外進修回國，陳水扁一度想將他安置在市政府工作，但遭吳
淑珍出面制止。該位女主角只得再度出國，一說人在新加坡，一
說在澳門。傳說已懷孕生子，但陳水扁極力否認。」、「而陳水
扁擔任台北市長後的『外遇』傳聞，還不只於這位女助理，另有
一說是藝人金素梅，但金素梅已公開否認；而陳水扁擔任市長及
參選總統的專屬女化妝師，也被圈內人傳出是陳水扁的『情婦』
，而吳淑珍並不知情。當然，女化妝師與陳水扁有『手部』與『
臉部』的『接觸』機會，長期下來，是容易讓人誤解，但傳聞是
否屬實，只有靠吳淑珍去求證了。」、「有人認為，吳淑珍不幸
在七十四年十一月因故下半身癱瘓，正值英年的陳水扁要戰勝『
七情六欲』確屬不易，終究陳水扁也是凡人。……但陳水扁始終
否認，不願誠意面對問題。……八十九年初的總統大選，電視廣
告中，又看到陳水扁推著吳淑珍輪椅的背影，是那麼的悲情、那
麼的堅毅、那麼的善待女人。但在這背影的背後，有多少吳淑珍
不敢流出眼淚的心酸？又有多少陳水扁擁抱阿珍的無奈與痛苦？
」等文字。惡意指摘、傳述陳水扁與其女性助理、專屬女化妝師
有外遇，猶對外粉飾虛構與其妻吳淑珍間仍鶼鰈情深，藉此騙取
總統選舉選民支持等不實之事，足以毀損陳水扁之名譽，足以生
損害於陳水扁及該次總統選舉過程之純淨性等情。因而撤銷第一
審之科刑判決，改判依想像競合犯從一重論處上訴人意圖使候選
人不當選，以文字傳播不實之事，足以生損害於公眾及他人罪刑
。固非無見。
惟查：(一)、科刑之判決書，須認定之事實與說明之理由兩相一致
，方為合法。倘其事實欄之記載前後齟齬，或事實記載與理由說
明不相適合，自屬判決理由矛盾，依刑事訴訟法第三百七十九條
第十四款後段規定，當然為違背法令，自足構成撤銷之原因。原
判決事實欄前段認定上訴人指摘足以毀損總統候選人陳水扁名譽
之事，計有陳水扁與女助理外遇、其專屬女化妝師係其情婦及金
素梅亦為其外遇對象等三部分（見原判決第二頁第八行、第三頁
第七至九行），但事實欄後段僅記載上訴人惡意指摘、傳述「陳
水扁與其女性助理、專屬化妝師有外遇」（見原判決第三頁倒數
第十二行），而無金素梅部分，其事實記載已有前後齟齬之矛盾
；復於理由三－(四)內，說明上訴人指摘陳水扁與金素梅外遇部分
，難認係基於善意而成罪，亦有與上揭事實欄後段記載不相一致
之違法。(二)、總統副總統選舉罷免法第九十條（修正前第八十一
條）之罪所稱散布謠言、傳播不實之事，應以散布、傳播屬虛構
之具體事實為構成要件，乃屬故意犯，故除須具備上揭特別要件
外，仍須具有故意之一般要件。因此若行為人對於所傳播之內容
，已顯示其出處足認並非全然無據或憑空虛捏，縱然未再詳查事
實真相，如欲以該罪責相繩，依司法院大法官釋字第五０九號解
釋意旨，檢察官或自訴人仍須就行為人之故意負舉證責任，法院
亦不能免除發現真實之義務。原判決固於理由內，說明上訴人以
出書、召開記者會之方式，大量散布、傳播關於女助理及專屬化
妝師係陳水扁外遇對象部分，分別與董智森所撰「台北經驗」之
文字及時報周刊、美華報導、中國時報、聯合晚報之報導暨張茂
松之供述內容大相逕庭。但關於二手傳播金素梅係陳水扁外遇對
象部分，上訴人為文內容祇「陳水扁……的『外遇』傳聞……另
有一說是藝人金素梅，但金素梅已公開否認」（見原審卷第一八
九頁），寥寥數語，微論似已平衡敘述，況有上訴人提出之第一
一四九期時報周刊、第四三五期美華報導、第五一六期翡翠雜誌
（見原審卷第二一一、二一四、二一五、二一八頁），資為其傳
聞出處之證明，且與其「傳聞」之用字相當，顯與前揭二對象部
分不同，第一審判決亦認此部分並非上訴人所杜撰，說明不另為
無罪諭知，原判決竟一概予以相同之法律評價，而未詳查此部分
上訴人有無具備一般構成要件之犯罪故意存在，遽行引為撤銷第
一審判決予以改判之理由，尚嫌速斷。(三)、有罪之判決書，對於
被告有利之證據不採納者，應記載其理由，此觀刑事訴訟法第三
百十條第二款規定甚明，否則即有判決理由不備之違法。上訴人
既否認具有犯罪故意，辯稱系爭書籍之出版日期、時機均非伊能
置喙等語，要與證人李敖供證相符（見原審卷第一三七頁），該
證人之證言似屬對於上訴人有利之證據，原審不予採納，判決內
並未說明其理由，不無判決理由未備之違失。以上，或係上訴意
旨所指摘，或屬本院得依職權調查之事項，應認原判決關於違反
總統副總統選舉罷免法（第九十條）之罪部分，有撤銷發回更審
之原因。原判決認上訴人一行為同時犯加重誹謗罪部分，雖屬刑
事訴訟法第三百七十六條第一款所列之罪名，與原判決不另無罪
諭知部分，基於審判不可分原則，均應一併予以發回。又原判決
理由末行記載「公訴人此部分之上訴，非有理由，應予駁回」之
末四字，要與主文記載不符，案經發回，更審時應併注意及之。
據上論結，應依刑事訴訟法第三百九十七條、第四百零一條，判
決如主文。
中　　華　　民　　國　九十四　年　　九　　月　二十九　日
                      最高法院刑事第九庭
                          審判長法官  張　淳　淙
                                法官  張　春　福
                                法官  呂　丹　玉
                                法官  洪　昌　宏
                                法官  陳　晴　教
      本件正本證明與原本無異
                                      書  記  官
中　　華　　民　　國　九十四　年　　十　　月　　三　　日
                                                      Ｅ
